【裁判字號】    99,交聲,2849
【裁判日期】    990924
【裁判案由】    交管條例聲異
【裁判全文】
臺灣板橋地方法院交通事件裁定
原處分機關  臺北市交通事件裁決所
異  議  人
即受處分人  甲○○
上列異議人因違反道路交通管理處罰條例案件，對於臺北市交通
事件裁決所中華民國99年9月8日所為北市裁罰字第裁22-AEU2426
63號裁決處分聲明異議，本院裁定如下：
    主  文
原處分關於罰鍰新臺幣肆萬玖仟伍佰元部分撤銷。
上開罰鍰撤銷部分，不罰。
其餘部分（吊扣駕駛執照拾貳個月及道路交通安全講習部分）異
議駁回。
    理  由
一、原處分意旨略以：本件舉發機關臺北市政府警察局中山分局
    警備隊以受處分人即異議人甲○○於民國95年2 月10日23時
    57分許，駕駛車牌E9-8253 號自用小客車，行經臺北市○○
    ○路○ 段85號前路段，經警攔檢測得其呼氣酒精濃度為每公
    升0.88毫克，已逾規定不得駕駛車輛之濃度標準，經警依法
    掣單舉發違規，而同一違規事實，另經臺灣臺北地方法院檢
    察署檢察官以95年度偵字第6239號為緩起訴處分確定，於緩
    起訴處分期滿後，原處分機關並據以裁決，以異議人違反道
    路交通管理處罰條例第35條第1項第1款、第24條第1項第2款
    之規定，裁處罰鍰新臺幣（下同）4 萬9500元，並吊扣駕駛
    執照12個月及施以道路交通安全講習，此亦有臺北市交通事
    件裁決所99年9 月8 日所為北市裁罰字第裁22-AEU242663號
    違反道路交通管理事件裁決書附卷可據。
二、聲明異議意旨略以：伊之酒駕行為，業經檢察官為緩起訴處
    分，並依緩起訴處分命令向指定公益團體、地方自治團體或
    社區為80小時之義務勞務在案，原處分顯然違反一行為不二
    罰，爰依法聲明異議，請求撤銷原處分云云。
三、按汽車駕駛人飲用酒類或其他類似物後其吐氣所含酒精濃度
    超過每公升0.25毫克或血液中酒精濃度超過百分之0.05以上
    者，不得駕車，道路交通安全規則第114 條第2 款定有明文
    ；又汽車駕駛人，駕駛汽車經測試檢定有酒精濃度超過規定
    標準之情形者，處15,000元以上60,000元以下罰鍰，並當場
    移置保管該汽車及吊扣其駕駛執照1 年；又汽車駕駛人有第
    35條第1 項規定之情形者，應接受道路交通安全講習，道路
    交通管理處罰條例第35條第1 項第1 款、第24條第1 項第2
    款均有明文規定。
四、經查：
  (一)異議人甲○○於民國95年2月10日23時57分許，駕駛車牌E9-
    8253號自用小客車，行經臺北市○○○路○ 段85號前路段，
    經警攔檢測得其呼氣酒精濃度為每公升0.88毫克，已逾規定
    不得駕駛車輛之濃度標準，經警依法掣單舉發違規，而同一
    違規事實，另經臺灣臺北地方法院檢察署檢察官以95年度偵
    字第6239號為緩起訴處分，令異議人應於緩起訴處分確定之
    日起，向指定公益團體、地方自治團體或社區為80小時之義
    務勞務，緩起訴期間為1年，上開義務勞務已於96年3月23日
    完成，該緩起訴處分並於96年5 月24日期滿未經撤銷等情，
    有臺北市政府警察局北市警交字第AEU242663號舉發違反道
    路交通管理事件通知單影本、臺灣臺北地方法院檢察署95年
    度偵字第6239號緩起訴處分書各乙紙及臺灣高等法院被告前
    案紀錄表在卷可稽，且為異議人所不爭執，是異議人上揭違
    規事實，堪以認定。
  (二)按94年2 月5 日公布，95年2 月5 日施行之行政罰法第1 條
    規定「違反行政法上義務而受罰鍰、沒入或其他種類行政罰
    之處罰時，適用本法。但其他法律有特別規定者，從其規定
    」，足認行政罰法係屬行政罰之基本法，而道路交通管理處
    罰條例本質上係屬行政罰，此由該條例中就交通違規行為所
    定法律效果包括罰鍰、吊扣證照裁罰等行政罰觀之甚明（參
    照行政罰法第1 條、第2 條將罰鍰、吊扣證照處分均定為行
    政罰），是違反道路交通管理處罰條例之裁罰事件，自有行
    政罰法之適用，核先敘明。
  (三)又按行政罰法第26條規定：「一行為同時觸犯刑事法律及違
    反行政法上義務規定者，依刑事法律處罰之。但其行為應處
    以其他種類行政罰或得沒入之物而未經法院宣告沒收者，亦
    得裁處之」、「前項行為如經不起訴處分或為無罪、免訴、
    不受理、不付審理之裁判確定者，得依違反行政法上義務規
    定裁處之」。又所謂「其他種類行政罰」，係指違反行政法
    上之義務應受「裁罰性」之「不利處分」，依行政罰法第2
    條規定，應包括限制或禁止行為之吊扣證照處分及警告性之
    講習處分在內。考其立法理由，一行為同時觸犯刑事法律及
    違反行政法上義務規定時，由於刑罰與行政罰同屬對不法行
    為之制裁，而刑罰之懲罰作用較強，故在處罰目的相同且處
    罰方式相同時，若依刑事法律處罰，即足資惕時，實無一事
    二罰再處行政罰之必要；且刑事法律處罰，由法院依法定程
    序為之，較符合正當法律秩序，應予優先適用，故同時觸犯
    刑事法律及違反行政法上義務規定之行為，行政機關得否科
    以與刑罰相類之行政處罰，端視該行為之刑事訴追或審判程
    序終局結果而定。至於罰鍰以外之沒入或其他種類行政罰，
    因兼具維護公共秩序之作用，為達行政目的，行政機關仍得
    併予裁處。是汽車駕駛人酒後駕車，經測試檢定酒精濃度超
    過規定標準之行為，如同時涉犯刑法第185 條之3 之公共危
    險罪嫌，依上開行政罰法第26條第1 項規定，道路交通主管
    處罰機關除得依該條項但書規定處以「其他種類行政罰」外
    ，應由管轄之地方法院檢察署依刑事案件程序處理，非有行
    政罰法第26條第2 項所規定之經不起訴處分或為無罪、免訴
    、不受理、不付審理之裁判確定等事由，即不得再依道路交
    通管理處罰條例第35條第1 項第1 款規定裁處行為人罰鍰之
    行政罰。
  (四)再按被告所犯為死刑、無期徒刑或最輕本刑3 年以上有期徒
    刑以外之罪，檢察官參酌刑法第57條所列事項及公共利益之
    維護，認以緩起訴為適當者，得定1 年以上3 年以下之緩起
    訴期間為緩起訴處分，其期間自緩起訴處分確定之日起算；
    又被告於緩起訴期間內，有下列情形之一者，檢察官得依職
    權或依告訴人之聲請撤銷原處分，繼續偵查或起訴：一、於
    期間內故意更犯有期徒刑以上刑之罪，經檢察官提起公訴者
    。二、緩起訴前，因故意犯他罪，而在緩起訴期間內受有期
    徒刑以上刑之宣告者。三、違背第253 條之2 第1 項各款之
    應遵守或履行事項者，刑事訴訟法第253 條之1 第1 項、第
    253 條之3 第1 項分別定有明文。再酒後駕車經檢察官為緩
    起訴處分，並命行為人向公益團體捐款或提供義務勞務者，
    行為人係履行檢察官為緩起訴處分命令，此等命令名義上雖
    非刑罰，但仍係一種特殊之處遇措施，將造成行為人之財產
    減少或義務增加，性質上亦屬干預人民自由之處分，與刑事
    制裁無異，實質上則為刑事處罰。且被告經檢察官為緩起訴
    處分者，於緩起訴之猶豫期間內，檢察官可對其持續觀察，
    若認其顯無反省警惕之情或根本欠缺反省警惕之能力即符合
    刑事訴訟法第253 條之3 第1 項所列3 款情形者，得依職權
    或依告訴人之聲請，將緩起訴處分撤銷，並依法追訴。申言
    之，在緩起訴處分之猶豫期間內，刑事訴追程序仍未終局確
    定，此與不起訴處分確定後，刑事訴追程序終結，檢察官原
    則上不得就同一行為再行起訴之法律效果迥異。則上開行政
    罰法第26條第2項 並未明列「緩起訴處分」，自不宜逕自以
    為緩起訴處分之性質與不起訴處分相同而任意擴張解釋，故
    行政罰法第26條第2 項於緩起訴處分並無適用之餘地。準此
    ，經檢察官為緩起訴處分之行為，如同時違反行政法上義務
    之規定，因已有刑事處罰，此時行政機關若再另為行政裁罰
    ，則無異係一罪二罰。因此參酌行政罰法第26條之立法意旨
    ，違反行政法上義務之行為，若同時亦經檢察官另為緩起訴
    處分時，行政機關應不得就同一行為再為與刑罰相類之罰鍰
    處分。至原處分機關援引交通部95年7 月17日交路字第0950
    006986號函釋以法務部行政罰法諮詢小組第1 次會議記錄，
    認「緩起訴乃附帶條件的不起訴處分，亦即是不起訴的一種
    」，而認應維持原處分云云。惟按法官依據法律獨立審判，
    憲法第80條載有明文。各機關依其職掌就有關法規為釋示之
    行政命令，法官於審判案件時，固可予以引用，但仍得依據
    法律，表示適當之不同見解，並不受其拘束，司法院大法官
    會議解釋釋字第216 號解釋意旨可資參照。是原處分機關所
    提前開交通部函釋，既與本院前揭見解不同，本院並不受其
    拘束，附此敘明。
五、綜上所述，異議人酒後駕車之違規行為業經檢察官緩起訴處
    分確定，雖緩起訴之條件係向指定之公益團體、地方自治團
    體或社區提供80小時之義務勞動，並非繳付金錢，惟此乃檢
    察官綜合情事考量後所為之處分，異議人已接受相當於刑法
    之處罰，原處分機關仍依道路交通管理處罰條例第35條第1
    項第1 款規定，裁處異議人新臺幣4 萬9500元之罰鍰，即有
    未恰，此部份應由本院予以撤銷，並另為不罰之諭知。又原
    處分機關另依道路交通管理處罰條例第35條第1 項第1 款、
    第24條第1 項第2 款之規定，裁處吊扣異議人駕駛執照12個
    月及參加道路交通安全講習之其他種類行政裁罰部分，於法
    並無不合，異議人此部分之異議，為無理由，應予駁回。
據上論斷，應依道路交通案件處理辦法第19條、第20條，裁定如
主文。
中    華    民    國    99    年    9     月    24    日
                    交通法庭  法  官  侯志融
上列正本證明與原本無異。
如不服本裁定，應於裁定送達後五日內敘明抗告理由，向本院提
出抗告狀。
                              書記官  田世杰
中    華    民    國    99    年    9     月    24    日

司法院資訊處製作；財團法人民間司法改革基金會備份。
